ACORDAO-COMPLETO-2333568

ACÓRDÃO 1670/2019 ATA 26/2019 - PLENÁRIO

VISTOS, relatados e discutidos estes autos que tratam de recursos de reconsideração interpostos por Carlos Alberto Batinga Chaves e por Maria de Lourdes Aragão Cordeiro, ex-prefeitos municipais de Monteiro/PB, em face do Acórdão 188/2016-TCU-Plenário, por meio do qual esta Corte de Contas julgou irregulares as contas especiais dos recorrentes, condenando-os em débito e multa, em decorrência da impugnação total das despesas relativas ao Convênio 364/2003-Siafi 489929; 
ACORDAM os ministros do Tribunal de Contas da União, reunidos em Sessão do Plenário, ante as razões expostas pelo relator e com fundamento no art. 33 da Lei 8.443/1992, em: 
9.1. conhecer dos presentes recursos de reconsideração e, no mérito, negar-lhes provimento;
9.2. dar ciência desta deliberação aos recorrentes e à Procuradoria da República no Estado da Paraíba.

Recursos de reconsideração interpostos contra o acórdão que julgou irregulares as contas dos recorrentes, condenando-os em débito e multa, em razão da impugnação total das despesas relativas a convênio que tinha por objeto a execução de melhorias habitacionais para o controle da Doença de Chagas.

Prefeitura Municipal de Monteiro - PB.

3. Recorrentes: Carlos Alberto Batinga Chaves (XXX.720.104-XX); Maria de Lourdes Aragão Cordeiro (XXX.693.184-XX).

13.1. Ministros presentes: José Mucio Monteiro (Presidente), Walton Alencar Rodrigues, Benjamin Zymler, Aroldo Cedraz e Raimundo Carreiro.
13.2. Ministros-Substitutos convocados: Augusto Sherman Cavalcanti (Relator), Marcos Bemquerer Costa, André Luís de Carvalho e Weder de Oliveira.

ACORDAO-COMPLETO-2389679

Acórdão 2954/2019 - Plenário

ACORDAO-COMPLETO-2552675

Acórdão de Relação 2084/2022 - Plenário

Acórdão de Relação

AUGUSTO SHERMAN

Ministro Walton Alencar Rodrigues.

Adoto como relatório, com os devidos ajustes de forma, a instrução elaborada no âmbito da Secretaria de Recursos (peça 204) , com a qual se manifestou de acordo o corpo gerencial daquela unidade técnica especializada (peças 205-206) , a seguir transcrita:
INTRODUÇÃO
1.1. Cuida-se de recursos de reconsideração (peças 184-186 e 187) interpostos por Carlos Alberto Batinga Chaves e por Maria de Lourdes Aragão Cordeiro, ex-prefeitos municipais de Monteiro/PB, contra o Acórdão 188/2016-TCU-Plenário (peça 125) , relator Min. Walton Alencar Rodrigues, por meio do qual o Tribunal julgou tomada de contas especial instaurada em face da impugnação total das despesas relativas ao Convênio 364/2003-Siafi 489929, celebrado entre aquele Município e a Funasa. 
1.2. Após o desenvolvimento do processo, o Plenário do Tribunal prolatou a seguinte deliberação:   
VISTOS, relatados e discutidos estes autos de tomada de contas especial instaurada por determinação do Acórdão 4906/2013-TCU-Primeira Câmara, que considerou procedente representação do TCE/PB noticiando irregularidades na execução do Convênio 364/2003, firmado entre a Funasa e a Prefeitura de Monteiro/PB, cujo objeto era a execução de melhorias habitacionais para o controle da Doença de Chagas; 
ACORDAM os Ministros do Tribunal de Contas da União, reunidos em sessão do Plenário, com fundamento nos arts. 1º, inciso I, 12, §3º, 16, inciso III, alíneas "b" e "c", 19 e 23, inciso III, da Lei n° 8.443/1992, c/c os arts. 209, incisos II e III, 210 e 214, inciso III, do Regimento Interno, e ante as razões expostas pelo Relator, em: 
9.1. excluir Heleno Batista de Morais, Uilza Farias da Cunha e Maria da Luz Felipe da Cunha da relação processual; 
9.2. considerar revéis os responsáveis Arapuan Comércio Representações e Serviços Ltda., Maria das Neves Fernandes, Severina Gomes do Nascimento e Deczon Farias da Cunha;  
9.3. rejeitar as alegações de defesa apresentadas por Carlos Alberto Batinga Chaves e Maria de Lourdes Aragão Cordeiro, ex-prefeitos municipais; 
9.4. desconsiderar a personalidade jurídica da empresa Arapuan Comércio Representações e Serviços Ltda.; 
9.5. julgar irregulares as contas de Carlos Alberto Batinga Chaves, Maria de Lourdes Aragão Cordeiro, Maria das Neves Fernandes, Severina Gomes do Nascimento, Deczon Farias da Cunha e da empresa Arapuan Comércio Representações e Serviços Ltda., condenando-os, em solidariedade, ao pagamento das quantias abaixo discriminadas, atualizadas monetariamente e acrescidas de juros de mora, calculadas a partir da data especificada até a efetiva quitação do débito, fixando-lhes o prazo de quinze dias, desde a ciência, para que comprovem, perante o Tribunal, o recolhimento das referidas quantias aos cofres da Fundação Nacional de Saúde; 
Responsáveis solidários 1: 
1 - Carlos Alberto Batinga Chaves, CPF XXX.720.104-XX, ex-Prefeito do Município de Monteiro/PB; 
2 - Arapuan Comércio, Representações e Serviços Ltda., CNPJ 03.086.588/0001-36, firma contratada;  
3 - Maria das Neves Fernandes, CPF XXX.362.034-XX, sócia da empresa contratada; 4 - Severina Gomes do Nascimento, CPF XXX.024.534-XX, sócia da empresa contratada; 
5 - Deczon Farias da Cunha, CPF XXX.369.674-XX, sócio "de fato" da empresa contratada. 
Débito 1
	Data da Ocorrência 
	Valor Histórico 

	30/9/2004 
	R$ 148.284,72 

Responsáveis solidários 2: 
1 - Maria de Lourdes Aragão Cordeiro, CPF XXX.693.184-XX, ex-Prefeita do Município de Monteiro; 
2 - Arapuan Comércio, Representações e Serviços Ltda., CNPJ 03.086.588/0001-36, firma contratada;  
3 - Maria das Neves Fernandes, CPF XXX.362.034-XX, sócia da empresa contratada; 
4 - Severina Gomes do Nascimento, CPF XXX.024.534-XX, sócia da empresa contratada; 
5 - Deczon Farias da Cunha, CPF XXX.369.674-XX, sócio "de fato" da empresa contratada. 
Débito 2
	Datas das Ocorrências 
	Valores Históricos 

	2/2/2005 
	R$ 110.000,00 

	14/4/2005 
	R$ 19.880,00 

9.6. aplicar a Carlos Alberto Batinga Chaves, Maria de Lourdes Aragão Cordeiro, Deczon Farias da Cunha, Arapuan Comércio Representações e Serviços Ltda, Maria das Neves Fernandes e Severina Gomes do Nascimento a multa individual prevista no art. 57 da Lei n° 8.443/92 c/c o art. 267 do Regimento Interno do TCU, nos valores abaixo descritos, fixando-lhes o prazo de quinze dias, a contar da notificação, para que comprovem, perante o Tribunal (art. 214, inciso III, alínea "a", do Regimento Interno) , o recolhimento da multa ao Tesouro Nacional, atualizada monetariamente da data do presente acórdão até a do efetivo recolhimento, se for paga após o vencimento, na forma da legislação em vigor; 
9.6.1. Carlos Alberto Batinga Chaves, Maria de Lourdes Aragão Cordeiro, Deczon Farias da Cunha, Arapuan Comércio Representações e Serviços Ltda.: R$ 250.000,00 (duzentos e cinquenta mil reais) ; 
9.6.2. Maria das Neves Fernandes e Severina Gomes do Nascimento: R$ 10.000,00 (dez mil reais) ; 
9.7. autorizar, desde logo, a cobrança judicial das dívidas, nos termos do art. 28, inciso II, da Lei nº 8.443/1992, caso não atendidas as notificações;  
9.8. remeter cópia do acórdão, bem como do relatório e voto que o fundamentam:  
9.8.1. à Procuradoria da República no Estado da Paraíba, para ajuizamento das ações civis e penais cabíveis, nos termos do art. 16, § 3º, da Lei nº 8.443/1992, c/c o art. 209, § 7º, do Regimento Interno; 
9.8.2. ao Tribunal de Contas do Estado da Paraíba e à Funasa.
HISTÓRICO
1.3. O Convênio 364/2003-Siafi 489929 (peça 1, p. 31-40, TC Processo 000.257/2010-7, apenso) foi celebrado entre o Município de Monteiro/PB e a Fundação Nacional de Saúde - Funasa, com o objetivo de executar melhorias habitacionais no combate à Doença de Chagas. 
1.4. Mediante denúncia formulada pelo Tribunal de Contas do Estado da PB, foram trazidas informações de que a Empresa Arapuã, contratada para realização dos serviços, fazia parte de rol de licitantes acusadas de fraudar diversas licitações, em um esquema desbaratado pela Operação "Cartas Marcadas", deflagrada em conjunto pela Polícia Federal, Receita Federal e Ministério Público Federal. 
1.5. No exame das obras relativas ao Convênio 364/2003, a Corte Estadual considerou como irregularidade a ausência de termo de rescisão do contrato firmado com a Empresa Arapuã, Com. Rep. e Serv. Ltda., contratada para execução da avença, e que abandonou os serviços, tendo recebido o montante de R$ 278.164,72. Consta ainda a informação de que a referida empresa fazia parte de um rol de licitantes acusadas de fraudar licitações, e que foram objeto de investigações da Polícia Federal, do Ministério Público e da Receita Federal.
1.6. Todas essas informações estão consignadas no processo de denúncia (TC Processo 005.257/2010-7, apenso) que originou esta tomada de contas especial. De acordo com a peça 39 daqueles autos, após diligências feitas à Funasa, ao Banco do Brasil e à Prefeitura de Monteiro/PB, e constatados os fortes indícios de fraude à licitação, a Secex/PB pronunciou-se pela conversão do feito em TCE, proposta essa acolhida pelo Tribunal, por meio do Acórdão 4906/2013-TCU-Primeira Câmara (peça 41 do TC Processo 005.257/2010-7, apenso) .
1.7. Feitas as citações dos responsáveis, a unidade técnica (peça 122) propôs declarar a revelia de alguns responsáveis que não compareceram aos autos, bem como a rejeição das alegações de defesa dos Srs. Heleno Batista de Moraes, sócio da empresa Arapuan, e de Carlos Alberto Batinga Chaves e Maria de Lourdes Aragão Cordeiro, ex-prefeitos municipais.
1.8. Foi então prolatado o Acórdão 188/2016-TCU-Plenário (peça 125) , que condenou os responsáveis em débito e multa.
1.9. Desse decisum, foram opostos embargos de declaração pelo Sr. Carlos Alberto Batinga Chaves (peça 129) e pela Sra. Maria de Lourdes Aragão Cordeiro (peça 149) , os quais foram conhecidos e rejeitados pelo Tribunal, por meio do Acórdão 2298/2017-TCU-Plenário (peça 161) .
1.10. Irresignados, Carlos Alberto Batinga Chaves e Maria de Lourdes Aragão Cordeiro interpõem recursos de reconsideração (peças 184-187) .
EXAME DE ADMISSIBILIDADE	
1.9. Reitera-se os exames preliminares de admissibilidade (peças 195-197) , ratificado pelo Exmo. Ministro Vital do Rêgo (peça 199) , que conheceu dos recursos interpostos, suspendendo-se os efeitos dos subitens 9.5, 9.6, 9.6.1 e 9.7 do acórdão recorrido em relação aos recorrentes e demais condenados em solidariedade. Os órgãos/entidades cientificados do acórdão recorrido foram notificados conforme peças 200-203.
EXAME DE MÉRITO
2.	Delimitação
2.1. Constitui objeto do presente recurso definir se:
Em relação à recorrente Maria de Lourdes Aragão Cordeiro: 
a) a gestora apenas deu continuidade à execução de contrato em andamento e não teria tido condições de aferir pormenores relativos a vícios ocorridos na contratação;
Em relação ao recorrente Carlos Alberto Batinga Chaves:
a) a responsabilidade do gestor deve ser afastada pois a empresa foi contratada no último ano de gestão do recorrente, tendo a comissão de licitação atestado regularidade na documentação, as obras foram regularmente concluídas e houve a comprovação do nexo financeiro.
3.	Da análise da alegação da Maria de Lourdes Aragão Cordeiro, prefeita sucessora, acerca da impossibilidade de identificar irregularidades no contrato em execução (peça 184, p. 4-11) 
3.1. A Sra. Maria de Lourdes Aragão Cordeiro argumenta, por meio de seu defendente, que não contratou a empresa Arapuan para executar o objeto do Convênio 346/2003, sendo que quando assumiu a Prefeitura, o anterior gestor já havia pago à contratada o valor de R$ 148.284,72 (p. 4) .
3.2. Afirma ter ordenado dois pagamentos, um no valor de R$ 110.000,00, em 31/1/2005 e outro de R$ 19.990,00 em 13/4/2005, ambos em razão de serviços executados, conforme atestam os documentos que faz juntar ao recurso. Aponta a responsabilidade da equipe que fiscalizava a realização dos serviços, gerida pelo prefeito antecessor, vez que apenas cumpriu determinação contratual de adimplir pagamentos por serviços executados condicionados à apresentação dos boletins de medição (p. 5-6) . 
3.3. Afirma que o momento propício para analisar a capacidade técnica e jurídica da empresa deu-se quando da contratação, e que a recorrente, na qualidade de Prefeita de um Município de 30 mil habitantes, não teria como fiscalizar pessoalmente cada obra pública, existindo técnicos capacitados para tanto (p. 6) . 
3.4. Destaca que a Funasa, por meio de Pareceres técnicos, apontou textualmente a reconstrução de 39 casas e a construção de 2 galpões de depósito, com o ateste da conclusão integral do objeto pactuado além da previsão original, bem como a aprovação da prestação de contas final (p. 6-7) .
3.5. Foram ainda devolvidos à União R$ 22.125,13, decorrentes de saldo de aplicação financeira, afastando a existência de dano ao erário na execução da avença (p. 7) .
3.6. Assevera não existir nos autos qualquer ato ilícito que possa ser imputado à recorrente, que somente realizou pagamentos por serviços executados, com o ateste de engenheiro da Prefeitura, motivo pelo qual não se poderia presumir dano ao erário (p. 7) .
3.7. Argumenta que o fato de a empresa contratada não possuir matrícula da obra no INSS, tampouco ter recolhido contribuições sociais, não é motivo suficiente para responsabilizar a recorrente, pois a contratada, para perceber o valor dos pagamentos, requereu a fiscalização da Prefeitura, emitiu a nota fiscal e após o engenheiro fiscal ter atestado a execução do serviço, o valor foi transferido à empresa, não sendo de responsabilidade da recorrente o não recolhimento das obrigações sociais (p. 8) .
3.8. Informa que enviou à Funasa todas as guias de pagamento de impostos retidos na fonte pela Prefeitura e faz juntar a documentação (p. 8) .
3.9. Assevera que não dispunha de meios para aferir se a contratada era empresa fantasma, pois a referida pessoa jurídica apresentara toda a documentação legal que permitiu à Prefeitura realizar a contratação (p. 8-9) .
3.10. Aponta acórdão do TCU no TC Processo 002.424/2007-0, no qual o Tribunal considerou regular a contratação da empresa Arapuã, julgando improcedente a denúncia apresentada. Menciona ainda outro acórdão proferido no TC Processo 006.310/2006-0, no qual o Tribunal entendeu que deve estar presente a culpa como elemento necessário à responsabilização do agente (p. 9-10) . 
3.11. Destaca ainda que no momento em que a contratada deixou de cumprir com as obrigações contratuais, a recorrente imediatamente rescindiu o contrato com a empresa Arapuã, realizando nova licitação para conclusão do objeto do Convênio, tendo a Funasa atestado a execução de 100% do objeto pactuado (p. 10-11) . 
3.12. Requer que, caso mantida a imputação, que a sua responsabilidade seja restringida aos dois pagamentos, um no valor de R$ 110.000,00 e outro de R$ 19.980,00, e não pelo valor de R$ 496.627,53 (p. 11) .
Análise
3.13. Com relação ao TC Processo 002.424/2007-0, ao contrário do afirmado pela recorrente, o Tribunal considerou procedente a representação, determinando à Prefeitura de Monteiro/PB, que quando da realização de licitação que envolva recursos federais, observasse os dispositivos constantes do art. 21 da Lei 8.666/1993, para proceder à publicação do edital no Diário Oficial da União, conforme Acórdão 467/2008-TCU-Primeira Câmara.
3.14. Naquele momento processual, não tinha ainda sido examinada a documentação relativa à aplicação dos recursos ou à execução das obras, versando o processo tão somente sobre a ausência de publicação, com a respectiva determinação do Tribunal à Prefeitura.
3.15. Conforme a Cláusula Quarta, subcláusulas segunda e terceira do Contrato de prestação de serviços firmado entre a Prefeitura e a Empresa Arapuã (peça 2, p. 31, TC Processo 005.257/2010-7, em apenso) os pagamentos à contratada só poderiam ser efetuados mediante apresentação pela contratada da anotação de responsabilidade técnica e dos comprovantes de recolhimento das garantias do contrato, além das guias de recolhimento da Previdência Social e da certidão da matrícula da obra junto INSS, estas últimas não apresentadas nos autos, justamente porque a empresa não detinha empregados cadastrados no ano de 2005, e, durante o ano de 2004, manteve poucos funcionários, pelo período de 1 ou dois meses. Eis o teor das subcláusulas: 
Subcláusula Segunda. O pagamento da parcela será efetuado em até (quinze) dias, após a comunicação pela Contratada da conclusão das obras, através de crédito em conta corrente no Banco do Brasil S. A. - Agência de Monteiro-PB, e após apresentação pela CONTRATADA, dos de seguintes documentos:
I - Nota Fiscal de Serviço/Fatura discriminativa, em 2 (duas) vias, devidamente atestadas pelo agente municipal encarregado da fiscalização, de que a obra ou os serviços foram executadas a contento;
II - cópias das Guias da Previdência Social - GPS e do Tempo de Serviço - FGTS, devidamente quitadas, relativas ao mês da última competência vencida. 
Subcláusula Terceira. A CONTRATADA deverá, quando do pagamento da parcela de que trata a presente CLÁUSULA, apresentar a Anotação de Responsabilidade Técnica ART efetivada pelo Conselho Regional de Engenharia, Arquitetura e Agronomia CREA-PB, assim como sua complementação, quando for o caso. Também, nessa ocasião, deverão serem (sic) apresentadas a prova de recolhimento das Garantias do Contrato, inclusive complementação - quando for o caso, conforme a modalidade escolhida, e a Certidão de Matrícula da Obra junto ao Instituto Nacional do Seguro Social - INSS.
3.16. Conforme apontado pela unidade técnica, o quadro de funcionários da empresa fantasma era insuficiente para a realização dos serviços objeto da avença (peça 122, p. 2) :
2.7. Realizou-se, ainda, extensa pesquisa em banco de dados público (peça 19 do TC Processo 005.257/2010-7) , tendo sido verificado que, no exercício de 2004, a dita firma possuía dez funcionários contratados, sendo sete na função de servente e três na de pedreiro. Para o ano seguinte (2005) , não havia qualquer funcionário contratado. Finalmente, para o exercício de 2006, o CNPJ da empresa já aparecia como inválido/inexistente. Constatou-se, ainda, que inexistia qualquer registro de matrícula CEI para a referida empresa. Registre-se que, mesmo no exercício em que a empresa mantinha alguns funcionários, os respectivos vínculos empregatícios perduraram por períodos de apenas um ou dois meses. 
2.8. Desse modo, considerando o porte das obras, chegou-se à conclusão de que estas não teriam sido executadas pela Arapuan, razão pela qual foram considerados irregulares os pagamentos a ela destinados, os quais passaram a constituir débito.
3.17. As guias de pagamento de impostos retidos na fonte pela Prefeitura que já haviam sido juntadas aos autos não comprovam o recolhimento das contribuições previdenciárias pela contratada e nem a matrícula CEI das obras (Cadastro do INSS) . 
3.18. A recorrente havia juntado quando da oposição dos embargos os comprovantes de medição de serviços, elaborados pelo engenheiro da Prefeitura Humberto J. Mendes da Silva (peça 160, p. 3 e 8) , bem como as Anotações de Responsabilidade Técnica (ART's) (peça 160, p. 15-16) ; documentos esses que, nos termos do voto condutor do Ministro Walton Alencar no Acórdão 2298/2017-TCU-Plenário (peça 162, p. 3) ,
...em nada auxiliam a recorrente pois não comprovam ter sida a Arapuan quem os realizou. Tampouco servem para provar a regularidade dos pagamentos pois, conforme cláusula quarta do contrato firmado entre a Prefeitura e a empresa, os pagamentos estavam condicionados à apresentação das GFIPs e do CEI, o que não ocorreu.   
3.19. A Secex/PB já havia se pronunciado no sentido de que tais medições não influenciariam no juízo acerca da irregularidade perpetrada (peça 122, p. 10) :
6.9 Como não existem medições, não é possível saber, com certeza, se os pagamentos efetuados pela ex-Prefeita foram resultantes de obrigações herdadas da gestão anterior ou se eram devidos em função de serviços "realizados" pela contratada já sob o comando da responsável. Em qualquer um dos casos, porém, estes são irregulares, uma vez que a firma nada executou de fato.
3.20. Conforme informações colhidas pela Polícia Federal, o esquema fraudulento envolvia a participação de um grupo de engenheiros que executavam as obras em nome das empresas fantasmas, utilizando a documentação, dentre outras, das pessoas jurídicas de propriedade do Sr. Deczon Farias da Cunha, tal qual a Arapuã Comércio, Representações e Serviços Ltda., onde se repassava uma espécie de comissão pelo uso da empresa ou dos serviços (peça 64, p. 13) :
"Como as empresas vencedoras não dispunham de maquinário, nem de empregados, faziam 'acordos' com engenheiros que não poderiam participar dos certames para que realizassem as obras, onde era repassada uma espécie de comissão pelo uso da empresa ou dos serviços.
Ficou esclarecido pela Operação Carta-Marcada que existia uma organização criminosa constituída na capital do Estado, João Pessoa/PB, capitaneada pelo Sr. DECZON FARIAS DA CUNHA, contando com subordinados e responsáveis pela montagem das "empresas papel" e participação nos procedimentos licitatórios.
Nesse grupo de pessoas, estão os engenheiros EURIPEDES PESSOA, EDVALDO CUNHA FILHO, BERTRANDE PIRES GADELHA E ALVINO DOMICIANO, os quais pagavam um 'pedágio' pelo uso das empresas" (grifos no original) .
3.21. Quanto à necessidade de demonstração de culpa da agente, insta enfatizar que o dano causado ao erário decorre da conduta culposa stricto sensu, que traduz um descuido no agir, um descumprimento de um dever, seja pela negligência, seja pela imprudência ou pela imperícia. Nesse sentido, cabe ao agente público a demonstração de que agiu de acordo com a lei, no caso vertente, de que efetuou o pagamento à empresa que efetivamente realizou os serviços na Prefeitura, o que não foi demonstrado. Não há que se falar em prova da culpa, bastando a caracterização de culpa ipso facto, conforme se depreende do voto condutor do acórdão vergastado, bem como do voto proferido pelo Ministro Benjamin Zymler, no Acórdão 1905/2004-TCU-Segunda Câmara, in verbis:
Insistiu o recorrente na tese de que o débito somente lhe poderia ser atribuído se provados, além da ocorrência do dano, a culpa ou o dolo. Por certo não se aplica no âmbito do processo no TCU a teoria da responsabilidade objetiva, que prescinde a demonstração de culpa ou dolo. Contudo, o parágrafo único do art. 70 da Constituição Federal impõe ao gestor público o dever de demonstrar a boa e regular aplicação dos recursos sob sua guarda, sendo que a omissão ou falta de exação no cumprimento dessa obrigação induz a presunção de culpa. Não cabe ao Tribunal de Contas da União provar a culpa do agente público, mas antes exigir que esse demonstre, por meio da competente prestação de contas, que administrou o patrimônio público de acordo com a lei. Caso não logre produzir tal prestação de contas, restará presumida sua culpa
3.22. Cumpre esclarecer ainda que o valor de R$ 496.627,53 contestado pela recorrente, corresponde à dívida original de R$ R$ 110.000,00, de 2/2/2005 e de R$ 19.980,00, de 14/4/2005, atualizada monetariamente e acrescida de juros de mora até 9/11/2017, conforme o Ofício 2158/2017-TCU/SECEX-PB de notificação do julgamento dos embargos opostos contra o Acórdão 188/2016-TCU-Plenário, enviado à recorrente em 9/11/2017 (peça 172) .
3.23. Com relação à segunda contratação, realizada com a Construtora Boa Vista Ltda., promovida pela recorrente, em virtude do suposto abandono das obras pela Arapuan, o processo licitatório e a respectiva execução não são objeto de imputação à responsável, que foi notificada pelo Tribunal para se manifestar acerca do pagamento à firma Arapuan Comércio, Representação e Serviços Ltda., a qual não detinha as condições necessárias à realização das obras e serviços objeto do Convênio 364/2003, vez que não dispunha de empregados, maquinário e demais recursos imprescindíveis à execução do objeto. 
3.24. Em vista do exposto, não é possível acolher as razões recursais aduzidas. 
4.	Da análise da alegação de Carlos Alberto Batinga Chaves, prefeito antecessor, acerca da não demonstração do seu envolvimento nas fraudes perpetradas, bem como das alegações da conclusão das obras e da comprovação do nexo financeiro (peça 187, p. 4-22) 
4.1. O recorrente Carlos Alberto Batinga Chaves afirma que em momento algum ficou demonstrado o seu envolvimento em esquema criminoso para fraudar licitação e/ou execução de obras públicas. Informa que ficou à frente da Prefeitura por dois mandatos (1997-2000 e 2001-2004) e que a contratação da empresa Arapuan se deu no último ano de sua gestão, após o ateste da regularidade da documentação por parte da Comissão de licitação (p. 4-5) .
4.2. Aduz que a Operação "Cartas Marcadas" se deu somente em 2006, e que a empresa foi contratada em 2004, não havendo como o gestor tomar conhecimento dos fatos. Contesta qualquer indício de beneficiamento indevido, já que outro administrador assumiria a Prefeitura em 2005, e seria responsável pela continuidade da obra (p. 5) .
4.3. Assevera que a Funasa constatou a execução de 100% das obras, tendo sido apresentada a prestação de contas àquela Autarquia, com elaboração de "check list" da prestação de contas parcial, no qual foi atestada a existência de documentação suficiente a comprovar a aplicação, bem como o valor da contrapartida (p. 6-8) .
4.4. Afirma que a própria prefeita sucessora informou à Funasa a reconstrução de casas em quantidade superior à prevista, tendo a Funasa emitido o Parecer 39/06 aprovando a prestação de contas parcial, do período de 8/7/2004 a 31/12/2004, além do Despacho 121/2006, favorável à liberação da 3ª parcela (p. 8-9) .
4.5. Informa que a Funasa deu causa à representação TC Processo 002.424/2007-0, após o repasse de todo o valor previsto para execução dos serviços, em razão tão somente da ausência de publicação da Tomada de Preços 002/2004 no Diário Oficial da União, pois a publicação teria se dado somente na imprensa oficial paraibana, tendo esta Corte de Contas considerado suficiente apenas recomendação para que a Prefeitura observasse o art. 21 da Lei 8.666/1993 (p. 9-10) .
4.6. Assere que o Parecer Técnico Final nº 067/11 da Funasa informa que o município cumpriu integralmente o objeto pactuado no convênio, com execução a maior do que previsto inicialmente, e com extenso relatório fotográfico (p. 10-14) .
4.7. Faz menção a manifestação do TCU nos autos do TC Processo 017.914/2011-6, na qual o Tribunal considerou infundada representação da Funasa relativa à execução do Convênio em apreço (Convênio 364/2003-Siafi 489929) , vez que as obras haviam sido 100% executadas e a prestação de contas regularmente aprovada (p. 14-15) . 
4.8. Refere-se ainda ao TC Processo 010.328/2008-7 que reconheceu a execução integral do objeto conveniado, afirmando que os recursos foram aplicados conforme o plano de trabalho e a atuação proporcionou o envolvimento da comunidade nas ações realizadas (p. 15) .
4.9. Defende a existência do nexo de causalidade entre os recursos federais e a execução da obra, vez que juntou todos os documentos licitatórios e de execução contratual necessários a comprovar a boa e regular aplicação dos recursos, e que o abandono das obras pela empresa originalmente contratada deu-se em gestão posterior à do recorrente (p. 16-17) .
4.10. Assevera ser de conhecimento público que a prefeitura não possuía pessoal ou maquinário para realizar obra de tal magnitude, que exigia maquinário e pessoal qualificado, sendo insuficientes meras presunções que não comprovariam que o ex-gestor se envolveu em esquema criminoso, e menciona documentação enviada posteriormente pela nova prefeita à peça 160, na qual refere-se às medições de obras realizadas por engenheiro contratado pelo recorrente, além do correspondente ART (p. 18-19) .
4.11. Questiona a afirmação de que o objeto teria sido executado com recursos de outras fontes, mas não são apontadas quais fontes, e contesta a imposição de vultoso débito a um ex-gestor por mera presunção, e aponta ainda a ausência do elemento subjetivo na conduta do recorrente, seja na não identificação da empresa "de fachada", seja na participação na fraude a procedimento licitatório. Inexistindo dolo, ausente qualquer vantagem patrimonial advinda do ato administrativo, e menciona jurisprudência do Superior Tribunal de Justiça (Resp. 1.193.160/RS e Resp 1.113.843/PR) e doutrina de Celso Antônio Bandeira de Mello (p. 19-22) 
Análise
4.12. Quanto ao TC Processo 017.914/2011-6 cumpre esclarecer ao recorrente que o arquivamento da representação por meio do Acórdão 2760/2013-TCU-Primeira Câmara se deu em razão de que os pagamentos realizados à Construtora Boa Vista para conclusão das obras abandonadas pela suposta contratada Arapuan não careciam de justificativas, vez que o parecer da autarquia deu conta do cumprimento de 100% do objeto avençado. Entretanto, o parecer da Secex/PB que deu origem àquele decisum fez menção expressa ao processo de representação que deu origem a esta TCE, deixando clara a distinção dos objetos em apreciação (peça 2 daquele TC) :
6. Inicialmente, cumpre registrar que, após a realização de breve pesquisa nos sistemas informatizados deste Tribunal, verificou-se que a execução do convênio 364/2003 já constitui objeto de outro processo, o TC Processo 005.257/2010-7.
7. O referido processo é uma representação oriunda do Tribunal de Contas do Estado da Paraíba (TCE/PB) , versando sobre possível irregularidade observada na referida avença. Naquela oportunidade, a Corte do Estado relatou que a empresa originalmente contratada, a Arapuan, Comércio, Representação e Serviços Ltda, era uma firma "de fachada" e se encontrava envolvida na operação "Cartas Marcadas", deflagrada pelo Ministério Público Federal e Polícia Federal.
8. Na referida ação policial, foi desbaratada quadrilha que fraudava licitações públicas e simulava a execução das obras contratadas, as quais eram, na maioria das vezes, realizadas por terceiros ou pela própria municipalidade com a utilização de recursos humanos, materiais e financeiros próprios. Ato contínuo, os recursos federais repassados eram sistematicamente desviados.
9. Desse modo, naqueles autos, após a realização de diligências, restou caracterizada a necessidade de glosar os pagamentos efetuados à empresa Arapuan, convertendo o processo em Tomada de Contas Especial, com a posterior citação dos agentes envolvidos. 
10. Consta, ainda, que a contratada Arapuan não concluiu as obras, tendo abandonado sua execução. Para dar prosseguimento à construção das casas, a Prefeitura deflagrou novo procedimento licitatório e contratou nova empresa. Assim, conforme se verificou naqueles autos, após o desfecho do novo certame (Tomada de Preços 5/2006, peça 11, p. 19-30, do TC Processo 005.257/2010-7) , sagrou-se vencedora a Construtora Boa Vista, a qual acabou sendo contratada para a conclusão das obras (contrato 121/2006, peça 14, p. 16-24, do TC Processo 005.257/2010-7) . 
11. Desse modo, pode-se afirmar que os pagamentos questionados pela Funasa encontram-se fundamentados na nova licitação deflagrada e no decorrente contrato firmado. Não procede, portanto, a alegação de que os valores pagos à Construtora Boa Vista careceriam de justificativas. 
12. Finalmente, além de esclarecida a origem dos pagamentos objeto da representação em exame, cumpre ressaltar que as obras se encontram 100% executadas e a prestação de contas regularmente aprovada. 
13. Assim, não se mostra necessária a adoção de qualquer providência adicional por parte deste Tribunal, cabendo, desde já, formulação de proposta de encaminhamento no sentido do encerramento deste processo.
4.13. Cumpre salientar que o recorrente foi responsabilizado não pela contratação da Construtora Boa Vista Ltda., feita por sua sucessora, mas pela contratação e realização de pagamentos à empresa Arapuan, a qual não detinha condições de executar as obras, uma vez que não possuía nem mesmo empregados para tal. A inaptidão da referida empresa foi atestada quando da deflagração da "Operação Carta Marcada", quando se desbaratou esquema criminoso organizado para fraudar licitações e execução de obras públicas no Estado da Paraíba.
4.14. Quanto ao não apontamento das fontes pelas quais o objeto foi executado, trata-se de responsabilidade do gestor, por força do que dispõe o art. 70, parágrafo único, da Constituição Federal, do art. 93 do Decreto-lei 200/1967 c/c o art. 66 do Decreto 93.872/1986, comprovar a boa e regular aplicação dos recursos públicos. Isto é, cabe ao gestor o ônus da prova. O Tribunal firmou jurisprudência nesse sentido, conforme se verifica nos Acórdão 903/2007-TCU-Primeira Câmara, 1.445/2007-TCU-2ª Câmara e 1.656/2006-TCU-Plenário.
4.15. O que se depreende das investigações levadas a efeito pela Polícia Federal e pelo Ministério Público é que os serviços eram realizados, senão por agentes da própria Prefeitura, por terceiros contratados que recebiam comissões do Sr. Deczon Farias, sócio oculto da Arapuã Com. e Repr. Ltda. e de outras firmas de fachada, conforme se depreende das manifestações do Sr. Deczon nos interrogatórios realizados pela PF (peça 66 e peça 122) :
QUE, com relação ao Sr. ALVINO DOMICIANO informa que o mesmo é engenheiro, tendo realizado parcerias com o interrogado, onde fica acertado que o interrogado fornece a documentação e Notas Fiscais de suas empresas, recebendo em troca o pagamento de 5% do valor da obra; (peça 66, p. 4) 
QUE, o Sr. EURÍPEDES PESSOA utiliza do interrogado em vários municípios, mediante pagamento de 5% do valor da obra; QUE, o responsável pelo recebimento do percentual de 5% é o Sr. HELENO BATISTA, recebendo o interrogado sua parte, geralmente, em espécie (...) ; (peça 66, p. 4) 
QUE, com relação ao Sr. FRANCISCO DE ARAÚJO NETO, vulgo KIM, informa que o mesmo já realizou algumas parcerias com o interrogado, mediante o pagamento de 5%, no entanto, não recorda as empresas que foram utilizadas pelo Sr. KIM, nem os municípios onde as obras foram realizadas (...) ; (peça 66, p. 5) 
QUE, reconhece como sendo suas suas as empresas TRANSAMÉRICA, TIROL, ARAPUAN, CONSTRUTORA GLOBO, GLOBO EDIFICAÇÕES, CONSTRUTORA SANTA MARIA, RIO NORTE, RIO SUL, não recordando o interrogado de outras; QUE, utilizava nos contratos sociais das empresas supracitadas parentes seus; (peça 122, p. 3) 
QUE os serviços prestados pelo seu escritório consistiam na realização de parcerias com outros construtores que se encontravam inadimplentes junto a órgãos de fiscalização, como o INSS e a Receita Federal; (peça 122, p. 3) 
QUE os contratos de parceria consistiam em um acordo no qual o interrogado fornecia a documentação das empresas, a exemplo, de Notas Fiscais e Certidões Negativas, enquanto os construtores ficavam responsáveis pelo pagamento dos encargos sociais e fornecedores e pela execução total da obra; (peça 122, p. 3) 
4.16. Restou evidenciado, portanto, que a empresa contratada pelo então gestor municipal consistia em peça integrante de esquema fraudulento, a qual não detinha quadro laboral suficiente a dar conta dos inúmeros "contratos" firmados em diversos municípios paraibanos, conforme se depreende da análise feita pela Secex/PB (peça 122, p. 6) :
5.12. No caso concreto da Arapuan, observa-se que, para todo o exercício de 2004, havia o registro de apenas 10 vínculos laborais, sendo que, em sua maior parte, estes duraram por apenas um mês (peça 19 do TC Processo 005.257/2010-7) . Para o exercício de 2003 (peça 52 destes autos) , semelhante situação se observa, existindo apenas 11 vínculos de curta duração, com apenas duas exceções. Já para o exercício de 2005, não há registro de qualquer vínculo (peça 19 do TC Processo 005.257/2010-7) . 
5.13. Especificamente em relação ao ano de 2004, observa-se que as contratações foram realizadas nos meses de novembro e dezembro, existindo apenas uma única exceção, representada por um solitário pedreiro contratado em 19/4 e demitido em 19/5. Não obstante, o Sr. Carlos Alberto Batinga pagou, em 30/9/2004, a importância de R$ 148.284,72 pela execução de parcela dos serviços contratados.
4.17. Da mesma foram que a recorrente Maria de Lourdes, o Sr. Carlos Alberto Batinga Chaves não apresentou o cadastro da obra no INSS (CEI) , tampouco os comprovantes de recolhimento das contribuições sociais sobre a folha de pagamentos da empresa. Além disso, a Anotação de Responsabilidade Técnica apresentada à peça 48 está datada de 12/11/2004, dois meses após o suposto início das obras (peça 48) , sem falar que o primeiro pagamento foi realizado em 30/9/2004. Além disso, não foi juntado aos autos o processo licitatório completo.
4.18. Esse conjunto de irregularidades e as investigações levadas a cabo pelos órgãos de controle levaram o Tribunal a concluir pela não realização das obras pela empresa Arapuan, mas por terceiros integrantes do esquema fraudulento indicados pelo Sr. Deczon Farias ou por agentes do próprio Município. 
4.19. Quanto ao argumento da ausência de dolo na conduta do recorrente, a obrigação de ressarcimento ao erário prescinde de comprovação de dolo ou mesmo da evidenciação de locupletamento pessoal como é cediço na jurisprudência desta Corte. É suficiente a quantificação do dano, a identificação da conduta do responsável que caracterize sua culpa, seja por imprudência, imperícia ou negligência, ou culpa in vigilando ou in elegendo, bem como a demonstração do nexo entre a conduta culposa (stricto sensu) e a irregularidade que ocasionou o dano ao erário, o que, no caso vertente, se verificou pela não comprovação da regular aplicação dos recursos do Convênio 364/2003-Siafi 489929.
4.20. Nesse sentido, os seguintes Enunciados de jurisprudência assentados por esta Corte:
A responsabilidade dos jurisdicionados perante o TCU é de natureza subjetiva, caracterizada mediante a presença de simples culpa stricto sensu, sendo desnecessária a caracterização de conduta dolosa ou má-fé do gestor para que este seja responsabilizado (Acórdão 9943/2015-TCU-Primeira Câmara, relator Ministro Bruno Dantas) ;
A condenação em débito independe da ocorrência de conduta dolosa ou de locupletamento, bastando para tanto a constatação de conduta culposa (stricto sensu) dos responsáveis pela irregularidade que ocasionou o dano ao erário (Acórdão 2367/2015-TCU-Plenário, relator Ministro Benjamin Zymler) ;
A obrigação de ressarcimento ao erário prescinde de comprovação de dolo. É suficiente a quantificação do dano, a identificação da conduta do responsável que caracterize sua culpa, seja por imprudência, imperícia ou negligência, e a demonstração do nexo de causalidade entre a conduta culposa (stricto sensu) e a irregularidade que ocasionou o dano ao erário (Acórdão 185/2016-TCU-Plenário, relator Min. Vital do Rêgo) . 
4.21. Desse modo, não merecem prosperar os argumentos recursais aduzidos.
CONCLUSÃO
5.1. Das análises anteriores, conclui-se:
a) não há como afastar a responsabilidade da ex-gestora municipal, em virtude de ter autorizado pagamentos a empresa cuja autoria da execução dos serviços não foi comprovada e sem observância das exigências contratuais.
b) não é possível comprovar a realização das obras por parte da empresa contratada bem como do nexo financeiro, pela ausência do processo licitatório, da comprovação de recolhimentos previdenciários e do cadastro da obra no CEI.
PROPOSTA DE ENCAMINHAMENTO
6.1. Ante o exposto, submete-se à consideração superior a presente análise dos recursos de reconsideração interpostos por Carlos Alberto Batinga Chaves e por Maria de Lourdes Aragão Cordeiro contra o Acórdão 188/2016-TCU-Plenário, propondo-se:
a)	com fundamento no art. 33, da Lei 8.443/19992, conhecer dos recursos e, no mérito, negar-lhes provimento; e 
c)	dar ciência da deliberação que vier a ser prolatada aos responsáveis e interessados e à Procuradoria da República no Estado da Paraíba.
2.	O Ministério Público, representado nos autos pelo Procurador Dr. Júlio Marcelo de Oliveira, manifestou-se de acordo com a proposição da unidade técnica (peça 207) . 
	É o Relatório.

Newton Nobel Sobreira Vita (OAB/PB 10.204); Rodrigo Lima Maia (OAB/PB 14.610) e outros.

Procurador Júlio Marcelo de Oliveira.

RECURSOS DE RECONSIDERAÇÃO EM TOMADA DE CONTAS ESPECIAL. CONHECIMENTO. ARGUMENTOS APRESENTADOS INCAPAZES DE PROMOVER A REFORMA DA DECISÃO RECORRIDA. NÃO PROVIMENTO.

TOMADA DE CONTAS ESPECIAL (TCE)

Secretaria de Recursos (Serur).

Atuo nos presentes autos com fundamento no art. 27-A da Resolução-TCU 175/2005, tendo em vista haver sido designado, por meio da Portaria-TCU 212, de 3/7/2019, substituto do eminente Ministro Vital do Rêgo.
Trata-se de recursos de reconsideração interpostos por Carlos Alberto Batinga Chaves e por Maria de Lourdes Aragão Cordeiro, ex-prefeitos municipais de Monteiro/PB, contra o Acórdão 188/2016-TCU-Plenário, por meio do qual esta Corte de Contas julgou irregulares as contas especiais dos recorrentes condenando-os em débito e multa, em face da impugnação total das despesas relativas ao Convênio 364/2003-Siafi 489929, celebrado entre aquele Município e a Funasa.
O convênio mencionado foi celebrado entre o Município de Monteiro/PB e a Fundação Nacional de Saúde - Funasa, com o objetivo de executar melhorias habitacionais no combate à Doença de Chagas. No entanto, por meio de denúncia formulada pelo Tribunal de Contas do Estado da Paraíba, foram trazidas a esta Corte, informações no sentido de que a Empresa Arapuã, contratada para realização dos serviços, fazia parte de rol de licitantes acusadas de fraudar diversas licitações, em um esquema desbaratado pela Operação "Cartas Marcadas", deflagrada em conjunto pela Polícia Federal, Receita Federal e Ministério Público Federal. 
No âmbito desta Corte de Contas, após feitas diligências à Funasa, ao Banco do Brasil e à Prefeitura de Monteiro/PB, a Secex/PB pronunciou-se pela conversão do feito em TCE, proposta essa acolhida pelo Tribunal, por meio do Acórdão 4906/2013-TCU-Primeira Câmara. Promovidas as citações dos responsáveis, em análise de mérito, esta Corte de Contas, por meio do acórdão recorrido, cujo voto condutor foi relatado pelo Min. Walton Alencar Rodrigues, julgou irregulares as contas dos recorrentes, condenando-os em débito e multa, decisão mantida após a oposição de embargos de declaração (Acórdão 2298/2017-TCU-Plenário) .
No presente momento processual, em síntese, os recorrentes alegam em suas razões de recurso que: 
4.1.	Maria de Lourdes Aragão Cordeiro: aduz que apenas deu continuidade à execução de contrato em andamento e não teria tido condições de aferir pormenores relativos a vícios ocorridos na contratação;
4.2.	Carlos Alberto Batinga Chaves: assevera que sua responsabilidade deve ser afastada pois a empresa foi contratada no último ano de sua gestão, tendo a comissão de licitação atestado regularidade na documentação. Destaca que as obras foram regularmente concluídas e que houve a comprovação do nexo financeiro.
Ao analisar as razões apresentadas, a Serur entendeu não ser possível afastar a responsabilidade da Sra. Maria de Lourdes Aragão Cordeiro, em virtude da referida ex-gestora ter autorizado pagamentos a empresa cuja autoria da execução dos serviços não foi comprovada e sem observância das exigências contratuais. De igual forma, a unidade técnica sustenta que as razões de recurso formuladas pelo Sr. Carlos Alberto Batinga não são hábeis para comprovar a realização das obras por parte da empresa contratada bem como do nexo financeiro, em razão da ausência de: (i) processo licitatório, (ii) da comprovação de recolhimentos previdenciários, e (iii) do cadastro da obra no CEI.
O Ministério Público junto ao TCU, em sua manifestação regimental (207) , aquiesce in totum às conclusões formuladas pela Serur.
-II-
Quanto à admissibilidade, ratifico o entendimento já externado no despacho de peça 199, no sentido de que o recurso interposto deva ser conhecido, eis que preenchidos os requisitos de admissão que regem a espécie.
No mérito, registro minha concordância com a proposta formulada pela unidade técnica, ratificada, nessa oportunidade, pela manifestação do MPTCU, razão pela qual acolho os pareceres precedentes por seus próprios fundamentos, valendo-me, para tanto, da técnica da motivação per relationem, sem prejuízo de tecer os comentários a seguir.
De início, rememoro que, para a execução das obras referentes às melhorias habitacionais no combate à Doença de Chagas, foi contratada a empresa Arapuan Comércio Representação e Serviços Ltda. Vale dizer que, embora a Funasa tenha aprovado a prestação de contas do convênio, verificou-se que a referida sociedade estava no rol de licitantes acusadas de fraudar diversas licitações no estado da Paraíba, investigadas pela Polícia Federal e pelo Ministério Público Federal no âmbito da operação denominada "Cartas Marcadas".
Extrai-se dos autos que a empresa Arapuan, consoante confissão de seu proprietário (Sr. Deczon Farias, peça 66) nas ações investigativas da Polícia Federal, atuava apenas "de fachada". Ademais, não há no processo, documentos capazes de comprovar o nexo de causalidade entre os recursos transferidos para a referida empresa e as obras supostamente por ela realizadas, tais como o cadastro da obra no INSS (CEI) , as guias de recolhimento das contribuições sociais (GFIPs) e as medições dos serviços realizados.
Além da já mencionada falta de CEI e GFIPs, não há nos autos e nem foram trazidos pelos recorrentes, o processo licitatório completo e, principalmente, as medições dos supostos serviços prestados. 
Saliento que os recorrentes foram condenados por terem efetuado pagamentos à empresa contratada sem se certificar de que a referida empresa, de fato, foi a que executou as obras e serviços objeto do convênio 364/2003, celebrado entre o município e a Funasa.
Nesse aspecto, nos termos da Cláusula Quarta, subcláusulas segunda e terceira do Contrato de prestação de serviços firmado entre a Prefeitura e a Empresa Arapuã, os pagamentos à contratada só poderiam ser efetuados mediante apresentação, pela contratada, da anotação de responsabilidade técnica e dos comprovantes de recolhimento das garantias do contrato, além das guias de recolhimento da Previdência Social e da certidão da matrícula da obra junto INSS, estas últimas não apresentadas nos autos, já que a empresa não detinha empregados cadastrados no ano de 2005, e, durante o ano de 2004, manteve poucos funcionários, pelo período de um ou dois meses. Senão vejamos o teor das subcláusulas mencionadas:
Subcláusula Segunda. O pagamento da parcela será efetuado em até 15 (quinze) dias após a comunicação pela contratada da conclusão das obras, através de crédito em conta corrente no Banco do Brasil S.A - Agência de Monteiro-PB, e após apresentação pela contratada, dos seguintes documentos: 
I - Nota Fiscal de Serviço/Fatura discriminativa, em 2 (duas) vias, devidamente atestadas pelo agente municipal encarregado da fiscalização, de que a obra ou os serviços foram executadas a contento; 
II - cópias das Guias da Previdência Social - GPS e do Fundo de Garantia do Tempo de Serviço - FGTS, devidamente quitadas, relativas ao mês da última competência vencida. 
Subcláusula Terceira. A CONTRATADA deverá, quando do pagamento da parcela de que trata a presente CLÁUSULA, apresentar a Anotação de Responsabilidade Técnica ART efetivada pelo Conselho Regional de Engenharia, Arquitetura e Agronomia CREA-PB, assim como sua complementação, quando for o caso. Também, nessa ocasião, deverão serem apresentadas a prova de recolhimento das Garantias do Contrato, inclusive complementação, quando for o caso, conforme a modalidade escolhida e a Certidão de Matrícula da Obra junto ao Instituto Nacional do Seguro Social - INSS.
Observo que nenhum dos recorrentes apresentou, nos respectivos apelos recursais, o cadastro da obra no INSS (CEI) , tampouco os comprovantes de recolhimento das contribuições sociais sobre a folha de pagamentos da empresa. Com isso, não há como comprovar o nexo de causalidade entre os recursos transferidos para a empresa Arapuan e as obras supostamente por ela realizadas.
Diante dessas considerações, e tendo em vista a abrangente análise realizada pela Serur, acolhida in totum, por este relator como razões de decidir, entendo que os argumentos apresentados pelos recorrentes não têm o condão de promover a reforma do Acórdão 188/2016-TCU-Plenário. 
Do exposto, VOTO para que seja adotada a minuta de Acórdão que ora trago ao exame deste Colegiado.
TCU, Sala das Sessões Ministro Luciano Brandão Alves de Souza, em 27 de março de 2019.
AUGUSTO SHERMAN CAVALCANTI
Ministro-Substituto